最高法院民事判決　　　　　　　　　　　　　　　　八十八年度台上字第七七一號
　　上 訴 人　甲○○
　　被上訴人　乙○○
右當事人間請求回復原狀事件，上訴人對於中華民國八十七年五月二十七日台灣高等
法院花蓮分院第二審判決（八十七年度上字第二六號），提起上訴，本院判決如左：
    主  文
原判決廢棄，發回台灣高等法院花蓮分院。
    理  由
本件被上訴人主張：伊於民國八十五年九月一日向上訴人承租坐落台東市○○路二三
三號房屋（下稱系爭房屋）之騎樓鐵棚作營業使用並約定如政令修改需拆除該鐵棚或
無法營業時，得以一樓內室抵充。租期自八十五年九月一日起至八十六年八月三十一
日止，每月租金為新台幣（下同）五萬元，伊已於訂約時付清全年租金六十萬元。嗣
伊僅使用所承租之系爭騎樓鐵棚一個月，該鐵棚即遭台東縣政府拆除，上訴人又拒不
依約將系爭房屋之一樓內室供伊使用，經伊限期催告其履行，仍遲未交付。爰以訴狀
繕本之送達為解除契約之通知，上訴人自應負回復原狀義務，將伊前付租金中之五十
五萬元本息返還等情，求為命上訴人給付伊五十五萬元及其中二十五萬元自八十五年
九月一日起、其餘三十萬元自八十五年十月一日起加付法定遲延利息之判決。（按：
被上訴人超過上開利息之請求及另請求上訴人賠償四十八萬元本息部分，經第一審判
決駁回後，未據被上訴人聲明不服。）
上訴人則以：伊於系爭房屋之騎樓鐵棚被拆除時，即向被上訴人表示願交付該房屋之
一樓內室供其使用而為被上訴人所拒絕，伊自不負給付遲延之責等語，資為抗辯。
原審維持第一審所為被上訴人勝訴部分之判決，駁回上訴人之上訴，無非以：被上訴
人主張之事實，有上訴人不爭執之房屋租賃契約書可稽，該契約第一條既約定：「…
…騎樓鐵棚如政令修改需要拆掉或無法營業，可由一樓內室抵充」，足見該鐵棚於八
十五年十月二日被拆除時，上訴人就契約之給付義務已轉成應將系爭房屋之內室以合
於約定使用、收益之狀態交付被上訴人使用。所謂合於約定使用、收益之狀態，依兩
造訂約時所明知被上訴人租用騎樓鐵棚係用以銷售成衣以觀，當指上訴人應將系爭房
屋之內室以合於銷售成衣之使用、收益狀態交付被上訴人而言，且該轉成以一樓內室
交付之義務，亦為定有期限之給付，於鐵棚拆除時，應立為給付。茲上訴人從未將系
爭房屋騰空，使合於可銷售成衣之用益狀態，業經證人楊春光、陳苗、黃秀玲等人證
實，縱上訴人曾多次表示願交付系爭房屋之內室，仍難認其已依債之本旨提出給付。
是上訴人對該定期給付之債務於未為給付時，不待被上訴人之定期催告，即應負給付
遲延之責。被上訴人於上訴人遲延後，另向訴外人租屋營業，並拒絕上訴人願再提供
系爭房屋內室之給付，要無不合。上訴人辯稱被上訴人拒絕受領，其得依民法第二百
三十五條規定為言詞給付云云，尚不足採。從而，被上訴人對上訴人為解除契約之意
思表示，核與民法第二百五十五條規定相符，其據此請求上訴人返還所受領租金五十
五萬元之本息，為有理由，應予准許等詞，為其判斷之基礎。
查當事人依民法第二百五十五條規定不為定相當期限催告逕行解除契約者，必以「依
契約之性質或當事人之意思表示，非於一定時期為給付不能達其契約之目的，而契約
當事人之一方不按照時期給付」為其前提。所謂依契約之性質，非於一定時期為給付
不能達其契約之目的，係指就契約本身，自客觀上觀察，即可認識非於一定時期為給
付不能達其契約目的之情形。至所謂依當事人之意思表示，非於一定時期為給付不能
達其契約之目的，則指契約當事人間必須有嚴守履行期間之合意，並對此期間之重要
有所認識而言。（參見：本院六十四年台再字第一七七號判例意旨）。本件原審就上
訴人所應交付系爭房屋內室之遲延，是否具有上述不待定期催告，被上訴人即得逕行
解除契約之情形﹖胥未為調查審認，徒以上訴人遲延未交付系爭房屋之一樓內室，遽
謂被上訴人之解除契約與民法第二百五十五條之規定相符，衡之前揭說明，自嫌速斷
。倘上訴人之給付遲延，尚無民法第二百五十五條所定之情形，被上訴人究竟有無依
同法第二百五十四條規定先定相當期限催告其履行﹖苟未為催告，被上訴人之解除契
約可否發生解約之效力﹖非無研求之餘地。其次，上訴人曾辯稱：系爭房屋之騎樓鐵
棚於八十五年十月二日下午拆除時，上訴人將一樓室內門打開欲供被上訴人放置貨物
，被上訴人拒不使用，於同日搬至其另租之房屋等語（見：第一審卷四○頁、原審卷
五○頁），並提出另件原法院八十六年度上字第七號判決為證（見：第一審卷二七－
三一頁），如該判決所論：被上訴人自始拒絕受領上訴人所為一樓內室之交付云云，
係屬不虛，被上訴人有無民法第二百三十五條但書所定「預示拒絕受領」之行為﹖上
訴人得否為「言詞給付」以代提出﹖殊待澄清。原審未說明上訴人前開攻擊防禦方法
之取捨意見，所為不利於上訴人之判決，即屬難昭折服。上訴論旨指摘原判決不當，
求予廢棄，非無理由。
據上論結，本件上訴為有理由，依民事訴訟法第四百七十七條第一項、第四百七十八
條第一項，判決如主文。
中      華      民      國    八十八    年      四      月     十五     日
                              最高法院民事第七庭
                                  審判長法官  朱  錦  娟
                                        法官  蘇  茂  秋
                                        法官  蘇  達  志
                                        法官  顏  南  全
                                        法官  葉  賽  鶯
      右正本證明與原本無異
                                              書  記  官
中      華      民      國    八十八    年      四      月    二十八    日
